臺灣宜蘭地方法院刑事判決　　　　　　　　94年度訴字第77號
公　訴　人　臺灣宜蘭地方法院檢察署檢察官
被　　　告　乙○○
上列被告因毀損案件，經檢察官聲請簡易判決處刑（93年度偵字
第3637號），本院羅東簡易庭認為不宜以簡易判決為之，移送前
來，爰依通常程序判決如下：
    主  文
乙○○毀壞他人建築物，處有期徒刑陸月，如易科罰金，以參佰
元折算壹日。
    事  實
一、乙○○為林耀邦、林家磐之父親，林耀邦、林家磐（丙○○○告訴林耀邦、林家磐毀損部分，業經檢察官為不起訴處分
    確定）則為宜蘭縣蘇澳鎮○○段282、282之1、283、283之1
    地號土地之所有權人（應有部分各2分之一），前開土地上
    有林正昭、林榮欽、林榮山、林鐘娥、林成基、林成弘、林
    麗玲、林麗娟、林寶蓮、乙○○及丙○○○所公同共有之門
    牌號碼宜蘭縣蘇澳鎮○○里○○路158、160號2戶之建築物1
    間（公訴人誤載為2間）。林耀邦、林家磐先於民國90年3月
    2日，以上開建物之公同共有人為被告，向本院民事庭提起
    拆屋還地之民事訴訟，經本院以90年度訴字第102號受理在
    案，乙○○竟基於毀壞他人建築物之犯意，未經建築物共有
    人之一之丙○○○之同意，於前開民事案件訴訟期間之91年
    9月27日，僱請不知情之游本典，擅自將上開建築物全部拆
    除毀壞。
二、案經丙○○○訴由臺灣宜蘭地方法院檢察署檢察官聲請簡易
    判決處刑，再改依通常程序審理。
    理  由
一、訊據被告乙○○固不否認於91年9月27日僱請游本典拆除毀
    壞其與丙○○○、林正昭、林榮欽、林榮山、林鐘娥、林成
    基、林成弘、林麗玲、林麗娟及林寶蓮共有坐落宜蘭縣蘇澳
    鎮○○段282、282之1、283、283之1地號基地上房屋之事實
    ，且有證人游本典於偵查中供承伊確受被告僱請拆除上揭房
    屋不諱，惟被告矢口否認有何毀損建築物之犯行，辯稱：該
    房屋已經六十幾年，非常破爛，有立即之危險，不能認屬刑
    法第353條第1項所指之建築物云云。經查：
（一）被告所拆除之房屋係其與林正昭、林榮欽、林榮山、林鐘
      娥、林成基、林成弘、林麗玲、林麗娟、林寶蓮及告訴人
      丙○○○所共有，被告於拆除房屋前並未得告訴人丙○○○之同意等情，業據告訴人丙○○○於偵查中指訴明確，
      並有上揭房屋坐落前揭地號基地之土地登記謄本、繼承系
      統表、被告之子林耀邦、林家磐於本院民事庭90年度訴字
      第102號一案所提出之起訴書1份附卷可稽。上揭房屋左右
      分屬宜蘭縣蘇澳鎮○○里○○路158、160號2戶，實則為
      相同之人所使用，拆除前2戶間並無壁面等情，有臺灣省
      建築師公會於91年5月21日出具上揭房屋傾頹朽壞鑑定報
      告書中所附臺灣電力公司收據、臺灣省自來水公司收據、
      標的物突出物平面示意圖、照片附卷足稽。被告之子林耀
      東、林家磐為上揭房屋坐落基地之所有人，渠起訴前揭房
      屋共有人拆屋還地一案，亦指陳其上有宜蘭縣蘇澳鎮○○
      里○○路158、160號2戶，可認坐落前揭地號基地上之房
      屋係2戶，因中間已無壁面而成為1間建物，實屬至明。依
      臺灣宜蘭地方法院檢察署93年度他字第58號卷第19頁之現
      況照片所示，該處現已無建物，並刻正興蓋新建物中等情
      ，足徵坐落前揭地號基地上之房屋係2戶1間建物，且均已
      全部拆除。是被告辯稱，該處並無160號房屋，伊所拆除
      的只有158號房屋云云，即難認有據。
（二）按刑法上所稱之建築物，指定著於土地之1種工作物而言
      ，此種工作物必須上有屋面，周有門壁，足以蔽風雨而通
      出入，且適於人之起居者，始得認為建築物，至僅供休憩
      之涼亭，並無牆壁等類設備，顯非適於吾人起居之用，尚
      難以建築物論，最高法院20年度上字第712號、22年度上
      字第269號判例可資參照。又認定是否為建築物，應從不
      可分割之整體，依行為時一般人生活水準，客觀加以觀察
      ，其是否為上有屋頂，周有門牆，足蔽風雨，可以自由出
      入，且定著於土地上適於人之起居之工作物而言，此亦有
      最高法院92年度台上字第4921號判決可資參照。是系爭房
      屋，是否為刑法第353條第1項所指之建築物，仍應視其已
      否具備上述條件為準。經查：
    (1)本件觀諸同署93年度他字第58號卷第4頁以下之照片，系
      爭房屋於拆除前定著於土地上，上有屋頂，前有木門，面
      臨大同路右側與鄰棟緊接，面臨大同路左側則有磚造壁面
      ，屋前騎樓擺置多只塑膠籃、水果紙箱，塑膠袋掛放木柱
      ，木門上另有寫著「西瓜1斤10元」紙牌1只，顯示有人於
      該處擺攤販賣水果。復觀同署93年度發查他字第39號第5
      頁以下照片，系爭房屋上有屋頂，面臨大同路左側木柱有
      腐蝕現象，後方無壁面，僅有木條支撐。再觀本院羅東簡
      易庭93年度羅簡字第326號卷第43頁之照片2紙所示，屋內
      放置多只塑膠籃、保力龍籃、水果紙箱，其上並擺置多種
      水果，應屬他人販賣水果所放置。再參酌證人游本典於偵
      查中證稱，拆除當時房屋有屋頂、圍牆、門，屋內空無一
      物且很雜亂等語，證人甲○○於本院審理時則證稱：確實
      為伊在該處擺攤販賣水果無誤，收攤時先將水果放置屋內
      等語。足徵系爭房屋於拆除前上有屋頂、前有木門，兩側
      有壁面，騎樓可供設攤；屋內則可供擺放物品之用，核已
      堪蔽風雨。
    (2)復參諸前揭臺灣省建築師公會出具上揭房屋傾頹朽壞鑑定
      報告書，系爭房屋分為前後棟，屬1層木構造建築物，部
      分外牆砌石，前棟柱頭有腐蝕，部分架樑及繫樑有斷裂、
      脫落，部分屋頂襯板有滲水發霉現象，部分外牆龜裂。依
      現場現況來研判，前棟鑑定標的物有使用安全疑慮，應俟
      修復補強後方可繼續使用。後棟經現場勘驗結果，部分側
      牆傾倒毀壞，後側之外牆及木構架結構已毀壞，現場僅以
      簡單木條支撐，部分構架樑柱嚴重腐蝕朽壞，以致屋頂有
      榻陷及屋脊有斷裂歪曲現象。依現場現況來研判，後棟鑑
      定標的物有立即之安全疑慮。建議應予拆除等語。又查，
      上揭鑑定意見所指前棟木架樑斷裂情形，實係被告於鑑定
      前所鋸，為被告所自承（見同署93年度發查他字第39號卷
      第101頁），是前棟木架樑之斷裂係被告之毀損行為所致
      ，非屋體結構本身之問題。更況，前棟因被告鋸斷木架樑
      後，鑑定意見仍認於修復補強後尚可繼續使用，足認該房
      屋前棟之基礎建構，應稱穩固。縱使拆除當時非有人居住
      ，且房屋有滲水、發霉及龜裂之情形，依當今社會舒適之
      需求標準衡之，雖難認完善，然均屬可修復之狀態，應認
      符合「適於人之起居」之條件。至於系爭房屋之後棟部分
      ，鑑定結果雖認屋頂有塌陷及屋脊有斷裂歪曲現象，有立
      即之安全疑慮。然參諸前揭鑑定報告書第10頁所附標的物
      突出物平面示意圖，前後棟建物以共同壁相緊接，兩棟間
      留有通路。另被告於審理中亦供承，後棟好像沒有門等語
      （見本院卷94年8月30日審判筆錄第8頁），足認後棟應無
      獨立之出入口，核與前棟部分屬同一建物。前棟部分於建
      築物認定上必備之「上有屋頂，周有門牆，足蔽風雨，可
      以自由出入，且定著於土地且適於人之起居」等主要條件
      無不具備，已如前述，應認屬刑法第353條第1項所稱之「
      建築物」無疑，被告辯稱非屬該條項所指之「建築物」云
      云，不足採信。至後棟部分，既與前棟相連而屬同一建物
      ，則後棟雖有屋頂塌陷、屋脊斷裂歪曲之現象，亦不影響
      房屋整體為刑法第353條第1項所稱之「建築物」之認定。
    (3)至證人甲○○雖於本院審理時證稱：「旁人都說地震時要
      趕快跑。」、「房屋快倒了，我請的小姐上廁所都是跑到
      對面，向別人借，都不敢進入屋內。」等語，證人即住居
      於同路163號之鄰居林吳淑美證稱：房子很破舊，伊都不
      敢進去，牆壁都有裂縫等語。然查，從前揭本院羅東簡易
      庭93年度羅簡字第326號卷第43頁之照片2紙所示，證人甲○○所販賣之水果均擺置於屋內，應無何不敢進入屋內之
      情形，且建物是否適於人之起居，涉及建築工作物結構之
      專業範疇，而非單憑一般不具專業知識之人不敢進入該屋
      內之事實，即得推認該處已不適於人之起居。再參之證人
      甲○○於本院審理時之供證：「房子的門我用木板掩住，
      用鐵線綁住」等語，益見該建物仍具有防閑作用，縱非屬
      理想完善之住宿場所，應不影響係屬刑法第353條第1項所
      指「建築物」之認定，是證人甲○○、林吳淑美之證稱，
      均不足作為有利於被告之認定。
（三）綜上所述，被告前揭所辯無非屬卸責之詞，不可採信，事
      證明確，其犯行足堪認定，應依法論科。
二、核被告所為，係犯刑法第353條第1項之毀壞他人建築物罪。
    被告係僱請不知情之游本典拆除上開房屋，為間接正犯。爰
    審酌被告不思以正途解決產權糾紛，僱工執意拆除尚在進行
    民事訴訟之系爭房屋，心態自有可議，兼衡其犯罪動機、手
    段、目的，迄今尚未與告訴人達成和解、被告所拆除之建築
    物雖尚適於人之起居，然確屬陳舊，拆除當時亦未有人住居
    其內、所生危害及犯罪後態度等一切情狀，量處如主文所示
    之刑，並諭知易科罰金之折算標準。
三、據上論斷，應依刑事訴訟法第452條、第299條第1項前段，
    刑法第353條第1項、第41條第1項前段，罰金罰鍰提高標準
    條例第2條，判決如主文。
本案經檢察官陳嘉瑜到庭執行職務
中　　華　　民　　國　　94　　年　　9　　月　　13　　日
                  刑事第四庭  審判長法  官   林惠玲
                                    法  官   劉家祥
                                    法  官   郭淑珍
以上正本證明與原本無異。
如不服本判決，應於判決送達後10日內向本院提出上訴狀（應抄
附繕本）。
                                    書記官   林秀麗
中　　華　　民　　國　　94　　年　　9 　　月　　14　　日
附錄法條：
刑法第353條第1條
毀壞他人建築物、礦坑、船艦或致令不堪用者，處6月以上5年以
下有期徒刑。
